【裁判字號】    98,重上,42
【裁判日期】    990728
【裁判案由】    分割共有物
【裁判全文】
臺灣高等法院高雄分院民事判決          98年度重上字第42號
上  訴  人  乙○○
訴訟代理人  林復華律師
            林柏瑞律師
上  訴  人  甲○○
訴訟代理人  張榮作律師
視為上訴人  丙○○○
被上訴人    丁○○
訴訟代理人  徐豐明律師
上列當事人間因分割共有物事件，對於民國98年5 月15日臺灣高
雄地方法院97年度重訴字第267 號第一審判決提起上訴，本院於
99年7 月14日辯論終結，茲判決如下：
    主  文
原判決廢棄。
兩造共有坐落高雄縣路竹鄉○○段地目建一０五四地號面積四一
三七點一五平方公尺、同段地目田一０五五地號面積五三二六點
三五平方公尺土地准予合併分割，分割方法為：如附圖1.所示：
編號一０五四－Ａ００一部分面積二０六八點五七平方公尺及編
號一０五五－Ａ００二部分面積一七四六點九七平方公尺歸被上
訴人及視為上訴人丙○○○各按其等應有部分比例保持共有；編
號一０五四部分面積二０六八點五八平方公尺、編號一０五五－
Ａ００一部分面積一七四六點九七平方公尺歸上訴人乙○○所有
；編號一０五五面積一八三二點四一平方公尺分歸上訴人甲○○
所有。
第一、二審訴訟費用由上訴人乙○○負擔九六八０分之四三四０
、上訴人甲○○負擔九六八０分之一０００、視為上訴人丙○○
○負擔九六八０分之二三四０、被上訴人負擔九六八０分之二０
００。
    事實及理由
一本件視同上訴人丙○○○經合法通知而未於言詞辯論期日到場
  ，核無民事訴訟法第386 條各款之情形，爰依被上訴人之聲請
  ，由其一造辯論判決。
二被上訴人起訴主張：坐落高雄縣路竹鄉○○段地目建、1054地
  號（面積4,137.15平方公尺）、同段地目田、1055地號（面積
  5,326.35平方公尺）土地（下稱系爭土地）為兩造所共有（應
  有部分為被上訴人2000/9680 、上訴人乙○○4340/9680 、甲
  ○○1000/9680 、丙○○○2340/9680 ）。因早於民國40年間
  ，被上訴人、上訴人乙○○，及甲○○之前手洪魯間，即因分
  產而各自就系爭土地為分管之占有，且被上訴人於57年間起在
  分管土地興建豬舍等建物，該部分乃嗣由「田」之地目變更為
  「建」，而系爭土地就其使用目的非不能分割，且兩造亦未訂
  立不予分割之期限，惟兩造因各自占有之現況而就分割之方法
  難以達成協議，為此乃依法訴請裁判分割，並請求依原審判決
  附件一（下稱附件一）所示之方法按各人應有部分比例分割等
  語。求為判決：兩造共有之系爭土地如附件一所示之編號1054
  （面積4072.56 平方公尺）、編號1055-A001 （面積110.72平
  方公尺）、編號1055-A002 （面積59.57 平方公尺）部分分歸
  被上訴人及視為上訴人丙○○○各按其等應有部分比例保持共
  有；編號1055（面積4178.43 平方公尺）、編號1054-A001 （
  面積64.5平方公尺）分歸乙○○所有；編號1055-A003 （面積
  977.63平方公尺）分歸甲○○所有。（原審依被上訴人主張之
  方案判決分割，經上訴人乙○○、甲○○聲明不服。另被上訴
  人於本院審理中主張依附圖3.所示編號1054面積4072.56 平方
  公尺、編號1054 -A001面積64.5平方公尺部分分歸被上訴人及
  丙○○○各按其等應有部分比例保持共有；編號1055面積4178
  .43 平方公尺、編號1055-A001 面積110.72平方公尺、編號10
  55-A002 面積59.57 平方公尺部分分歸乙○○所有；編號1055
  -A003 面積977.63平方公尺分歸甲○○所有）於本院聲明：上
  訴駁回。
三上訴人乙○○、甲○○則以：兩造間並無任何分管契約存在，
  甲○○係事後購買系爭土地之應有部分，縱被上訴人與原共有
  人間有分鬮契約，亦為甲○○所不知，且不受其拘束。而系爭
  2 筆土地之價值差異過大，如依被上訴人所主張之分割方案，
  其不僅均分得價值較高之建地，且其分得土地面臨道路之長度
  竟較其等分得之土地還長，反觀乙○○所分得之土地面臨道路
  部分甚窄，此不僅不利其使用開發，且價值與被上訴人分得之
  建地相較亦低甚多，故為兼顧兩造共有人之使用及價值，應以
  附圖1.、附圖4.所示之分割方案較符公平正義之原則等語置辯
  。乙○○於本院聲明如主文所示；甲○○於本院聲明：(一)原判
  決廢棄。(二)兩造共有之系爭土地如附件4.所示之編號1054（面
  積2068.58 平方公尺）、編號1055-A001 （面積1584.56 平方
  公尺）部分歸乙○○所有；編號1054-A001 （面積2068.57 平
  方公尺）、編號1055-A002 （面積1584.56 平方公尺）部分歸
  被上訴人及丙○○○各按其等應有部分比例保持共有；編號10
  55（面積2157.23 平方公尺）部分歸甲○○所有。
四兩造所不爭執之事項：
(一)坐落高雄縣路竹鄉○○段地目建、1054地號（面積4,137.15平
  方公尺）、同段地目田、1055地號（面積5,326.35平方公尺）
  土地為兩造所共有，應有部分均為被上訴人2000/9680 、乙○
  ○4340/9680 、甲○○1000/9680 、丙○○○2340/9680 ，兩
  造就系爭土地並無不為分割之約定，惟未能協議分割。
(二)被上訴人及乙○○、甲○○於85年10月3 日曾就重測前277 地
  號土地（即系爭1054土地）出具土地使用權同意書予洪銘鴻（
  即被上訴人之子），而同意其在該地建築3 層鋼筋混凝土建物
  （同意使用土地面積295.95平方公尺），被上訴人及上訴人再
  於88年11月1 日就系爭土地出具使用權同意書予洪銘鴻，以供
  其申請在上開土地作畜牧設施容許使用辦理牧場登記之用。另
  被上訴人於82年6 月14日取得台省高縣自飼證字第0083號自製
  自用飼料戶登記證，於83年12月20日以丁○○養豬場名義申請
  暫時排放許可文件。
(三)系爭土地之使用現況如原審卷第59頁複丈成果圖所示，即如附
  圖2.所標示之A 住宅、B 飼料筒、C 倉庫、D 豬舍、E 工具室
  、F 化糞池等現為被上訴人及丙○○○共同使用供養豬場及住
  處，G 菜園則為乙○○使用，另H 果園為甲○○使用。
(四)兩造均同意系爭土地合併分割。
(五)被上訴人及乙○○均於40年3 月28日因買賣取得系爭土地，各
  應有部分為4340/9680 、2246/9680 ；乙○○再於42年3 月26
  日取得應有部分1046/9680 、53年11月24日取得應有部分1048
  /9680 ；甲○○於68年6 月13日因買賣取得系爭土地應有部分
  1000/9680 ；丙○○○於95年4 月26日因夫妻贈與，自被上訴
  人受領取得系爭土地應有部分2340/9680。
(六)系爭1054土地於63年10月22日因高雄縣政府核准地目變更及塗
  銷農業用地編定而登記為地目建。
(七)視為上訴人丙○○○願於分割系爭土地後仍與被上訴人保持共
  有。
(八)系爭1054土地市價每坪為3 萬元，即每平方公尺約9 千元；系
  爭1055土地市價每坪為9 千元，即每平方公尺約3 千元。
(九)系爭1054土地西鄰同段1053地號土地，為被上訴人與他人共有
  ，該筆土地上設有聖母街107 巷，可供出入；另系爭1055土地
  由乙○○分管部分未種植農作物、由甲○○分管部分現種植花
  椰菜及芒果樹，且系爭1054、1055土地均東鄰同段574 地號土
  地為聖母街45巷，往南接駁福德街、國昌路連接台一線公路，
  即主要交通要道為東側道路。
五協商整理兩造爭點如下：
(一)本件以何方案分割始為適當？
(二)若依被上訴人提出之分割方案分割，則上訴人應否補償重建豬
  舍之費用？若上訴人應補償重建豬舍之費用，則金額若干始為
  適當？
六本件以何方案分割始為適當？
(一)按每宗耕地分割後每人所有面積未達0.25公頃者，不得分割。
  但本條例89年1 月4 日修正施行前之共有耕地，得分割為單獨
  所有。前項第4 款所定共有耕地，辦理分割為單獨所有者，應
  先取得共有人之協議或法院確定判決，其分割後之宗數，不得
  超過共有人人數，農業發展條例第16條第1 項第4 款、第2 項
  定有明文。另內政部於89年10月6 日以台內字第8913740 號
  函示，若於修正後共有人分別移轉其持分於新共有人，分割時
  得依原共有人數分割（見本院卷(二)第142 頁）。次按農業發展
  條例所指耕地依該條例第3 條第11款之規定，係指依區域計畫
  法劃定為特定農業區、一般農業區、山坡地保育區及森林區之
  農牧用地。至都市土地農業區，依同條第10款之規定，僅屬農
  業用地，並非耕地，此觀諸上開規定而自明。
(二)經查：被上訴人及乙○○均於40年3 月28日因買賣取得系爭土
  地，各應有部分為4340/9680 、2246/9680 ；乙○○再於42年
  3 月26日取得應有部分1046/9680 、53年11月24日取得應有部
  分1048/9680 ；甲○○於68年6 月13日因買賣取得系爭土地應
  有部分1000/9680 ；丙○○○則於95年4 月26日因夫妻贈與，
  自被上訴人受領取得系爭土地應有部分2340/9680 ，且兩造就
  共有系爭土地並無不為分割之約定，惟未能協議分割，而兩造
  共有之系爭1054土地地目為建、系爭1055土地地目為田等節，
  為兩造所不爭執（見本院卷(一)第61頁、第130 頁至第131 頁）
  ，並有土地登記簿謄本暨土地登記第二類謄本在卷可稽（見原
  審97年度岡調字第39號卷第7 頁至第8 頁、第11頁至第14頁）
  ，佐以高雄縣路竹鄉公所於63年12月30日發布實施之路竹都市
  計畫，乃將系爭1054、1055土地均劃分為農業區，亦有高雄縣
  路竹鄉公所都市計畫土地使用分區證明書在卷可憑（見原審卷
  第84頁），足認兩造請求分割之系爭土地，乃非上揭農業發展
  條例第16條第1 項第4 款、第2 項規定所指之耕地，而係都市
  土地農業區之土地，則被上訴人請求合併分割系爭土地，即應
  予准許。另因被上訴人及乙○○、甲○○均於89年1 月4 日前
  即已取得系爭1054、1055土地所有權而為共有人，則揆諸上開
  說明，系爭土地縱有上開規定限制分割之適用，被上訴人仍得
  請求合併分割系爭土地，且於各自分割之筆數不多於3 筆時，
  即不受每宗耕地分割後每人所有面積需逾0.25公頃之限制。
(三)次查：系爭土地之使用現況如原審卷第59頁複丈成果圖所示，
  即如附圖2.所標示之A 住宅、B 飼料筒、C 倉庫、D 豬舍、E
  工具室、F 化糞池等現為被上訴人及丙○○○共同使用供養豬
  場及住處，G 菜園則為乙○○使用，另H 果園為甲○○使用。
  又如附圖3.所示系爭1054土地西鄰同段1053地號土地，為被上
  訴人與他人共有，該筆土地上設有聖母街107 巷，可供出入；
  另系爭1055土地由乙○○分管部分未種植農作物、由甲○○分
  管部分現種植花椰菜及芒果樹，且系爭1054、1055土地均東鄰
  同段574 地號土地為聖母街45巷，同聖母街107 巷，往南均可
  接駁福德街、國昌路連接台一線公路，即主要交通要道為東側
  道路等節，為兩造所不爭執（見本院卷(一)第61頁、第130 頁至
  第131 頁、卷(二)第82頁至83頁）。佐以原審至系爭土地勘驗結
  果所示，聖母街45巷面寬為4.3 米、聖母街107 巷面寬約為5
  米，有勘驗筆錄及現場照片在卷可稽（見原審卷第43頁至第47
  頁），足認系爭土地東西兩側面臨之聖母街45巷及107 巷，均
  可通行連接主要交通幹道，且路面寬度相差不大，東西兩側面
  鄰道路土地之價值應屬相同，而無外側及裡側土地價值不同情
  形。再因被上訴人及丙○○○共同供住處使用之建築物設於系
  爭1054土地之西側，且被上訴人另與他人共有之同段1053地號
  土地亦緊鄰於西側，並於其上設有面寬約5 米之聖母街107 巷
  供通行，而甲○○於系爭1055土地東南側耕作，足認被上訴人
  及丙○○○日常生活重心及交通往來係以西側為主，而甲○○
  以東側為主。是以乙○○、甲○○主張以系爭土地西側分歸與
  被上訴人及丙○○○，而東側分歸與乙○○、甲○○，自屬可
  採。
(四)再查：系爭1054土地市價每坪為3 萬元，即每平方公尺約9 千
  元；系爭1055土地市價每坪為9 千元，即每平方公尺約3 千元
  ，為兩造所不爭執（見本院卷(二)第30頁），並有不動產估價報
  告書在卷可憑（另置卷外）。佐以甲○○主張系爭土地合併分
  割後，將其於系爭1054土地應有部分換算可得之面積，依價值
  全部改分配在農地，即系爭1055土地，不願分配系爭1054土地
  等語（見本院卷(二)第81頁至第82頁）。因此，系爭1054土地每
  平方公尺之市價既為系爭1055土地市價之3 倍，則以甲○○於
  系爭1054土地可分得之面積為427.39平方公尺（4137.15 平方
  公尺×1000/9680 ＝427.39平方公尺），換算系爭1055地號土
  地應為1,282.17平方公尺（427.39平方公尺×3 ＝1,282.17平
  方公尺），加上甲○○於系爭1055土地本可分配之土地面積為
  550.24平方公尺（5326.35 平方公尺×1000/9680 ＝550.24平
  方公尺），乃共計為1832.41 平方公尺。
(五)末查：甲○○原使用如附圖2.所示之H 果園位於系爭土地東南
  側，而乙○○原使用如附圖2.所示之G 菜園在H 果園北面，另
  被上訴人及丙○○○日常生活重心暨交通往來係以西側為主等
  節，業為上述，是以系爭土地以附圖1.所示分割，即將編號10
  54-A001 及編號1055-A002 土地分歸被上訴人及丙○○○共有
  ；編號1054及編號1055-A 001土地分歸乙○○；編號1055土地
  分歸上訴人甲○○，始為適當。
(六)至被上訴人主張：依上訴人主張之分割方案，乃將系爭土地西
  側裡地分歸被上訴人及丙○○○，由上訴人獨得面臨道路之土
  地，且致系爭1055土地分割3 筆土地之面積均未達0.25公頃，
  有違農業發展條例第16條第1 項之規定，乃無法登記，自不能
  達分割之目的。另未依附圖3.所示分割方案將編號1054面積40
  72.56 平方公尺、編號1054-A001 面積64.5平方公尺部分分歸
  被上訴人及丙○○○各按其等應有部分比例保持共有，乃違背
  洪登指定分產、共有人分管各用之約定，且將系爭1054土地上
  豬舍予以拆除，將影響被上訴人之生計，又無視於系爭1054土
  地係因被上訴人自57年間起在分管土地興建豬舍等建物，及努
  力爭取始致地目由「田」變更為「建」，亦有失公平等語。惟
  查：
1.依系爭土地之使用現況所示，即如附圖2.所標示之A 住宅、B
  飼料筒、C 倉庫乃位於系爭1054土地之西側，現為被上訴人及
  丙○○○全家共同供養豬及住處使用，且如附圖3.所示系爭10
  54土地西鄰同段1053地號土地，為被上訴人與他人共有，該筆
  土地上設有面寬約為5 米之聖母街107 巷，可供出入，另系爭
  1054、1055土地東鄰同段574 地號土地為聖母街45巷，該2 巷
  道銜接聖母街往南均可接駁福德街、國昌路連接台一線公路，
  而可通行連接主要交通幹道，且路面寬度相差不大，東西兩側
  面鄰道路土地之價值應屬相同，而無外側及裡側土地價值不同
  情形，因被上訴人及丙○○○日常生活重心及交通往來係以西
  側為主，故分歸系爭土地西側土地一節，已為前述，是以被上
  訴人主張系爭土地西側土地為裡地，而由上訴人獨得面臨道路
  之土地等語，顯與事實不符，自不足採。
2.依高雄縣路竹鄉公所於63年12月30日發布實施之路竹都市計畫
  所示，系爭1054、1055土地均屬劃分為都市土地農業區，乃非
  上揭農業發展條例第16條第1 項第4 款、第2 項規定所指之耕
  地，其分割乃不受該規定之限制；況且，因被上訴人及上訴人
  乙○○、甲○○均於89年1 月4 日前即已取得系爭1054、1055
  土地所有權而為共有人，系爭土地縱有農業發展條例第16條第
  1 項規定限制分割之適用，於各自分割之筆數不多於3 筆時，
  即不受每宗耕地分割後每人所有面積需逾0.25公頃之限制一節
  ，亦如上述，因系爭1054土地僅分割為2 筆，系爭1055土地分
  割為3 筆，詳如附圖1.所示，顯未違相關法令之規定。故被上
  訴人以附圖1.所示分割方式有違農業發展條例第16條第1 項之
  規定，無法登記、不能達分割之目的等語，尚無所據，而不足
  採。
3.分別共有之各共有人，按其應有部分對於共有物之全部有使用
  收益之權，所謂應有部分，係指分別共有人得行使權利之比例
  ，而非指共有物之特定部分，因此分別共有之各共有人，得按
  其應有部分之比例，對於共有物之全部行使權利。至於共有物
  未分割前，各共有人實際上劃定範圍使用共有物者，乃屬一種
  分管性質，與共有物之分割不同；系爭土地既為兩造所共有，
  過去雖曾分管，在法律上仍不能認為分割，最高法院57年台上
  字第2387號、47年台上字第861 號判例要旨可資參照。亦即共
  有土地於分割前，共有人雖有分管約定，該約定不得視同分割
  約定。又裁判分割共有物，屬形成判決，法院定共有物之分割
  方法，固應斟酌當事人之聲明、共有物之性質、經濟效用及全
  體共有人之利益等，而本其自由裁量權為公平合理之分配，但
  並不受當事人聲明、主張或分管約定之拘束，最高法院93年度
  台上字第1797號裁判要旨亦可佐參。是以分管約定僅為法院分
  割共有物之審酌資料，非謂共有人間有分管約定，法院即受其
  拘束，不得為與之相異之分割。
4.被上訴人及上訴人乙○○占有系爭土地之位置係原所有人洪登
  就財產之分配結果一節，為上訴人所不爭執（見本院卷(一)第59
  頁），復據證人洪賜福、洪金夫於原審證述明確（見原審卷第
  145 頁至第147 頁），佐以被上訴人及乙○○、甲○○於85年
  10月3 日乃就重測前277 地號土地（即系爭1054土地）出具土
  地使用權同意書予被上訴人之子洪銘鴻，而同意其在該地建築
  3 層鋼筋混凝土建物（同意使用土地面積295.95平方公尺），
  被上訴人及乙○○再於88年11月1 日就系爭土地出具使用權同
  意書與洪銘鴻，以供其申請在上開土地作畜牧設施容許使用辦
  理牧場登記之用，亦為兩造所不爭執（見本院卷(一)第61頁、第
  130 頁至第131 頁），並有高雄縣政府建設局（86）高縣建局
  建管字第02333 號使用執照、行政院農業委員會農畜牧登字第
  111414號畜牧場登記證書等影本在卷可稽（見原審卷第52頁至
  第53頁），固堪認兩造現占有使用系爭土地所在位置，係兩造
  有分管約定之結果。惟被上訴人及乙○○占有系爭土地之位置
  雖為原所有人洪登生前指定所致，惟證人洪賜福、洪金夫證述
  ：父親分配時只說這塊地分給誰，係以該地由何人耕作為主，
  非當全部子女面前分配，而是分別告知等語（見原審卷第145
  頁至第147 頁），佐以被上訴人自承系爭土地原由被上訴人即
  洪登七子、上訴人乙○○即洪登三子、訴外人即洪登長子洪搶
  、次子洪魯取得，而洪魯於登記為共有人前即將應有部分出售
  與甲○○之前手洪傳成，洪搶則於登記為共有人後將應有部分
  出售與乙○○等情（見原審卷第112 頁至第115 頁），且系爭
  土地未為分割登記，有系爭土地登記簿謄本在卷可據（見本院
  卷(一)第106 頁至第109 頁），及被上訴人始終未提出遺囑或遺
  產分鬮書，足認兩造所指分管系爭土地之位置雖係洪登生前所
  指定，惟洪登並未於生前將系爭土地予以分割登記與其分配共
  有系爭土地之4 名子嗣，更未向全部子女表明其等各該占用之
  共有土地將來分割時，即以各該占用位置為財產分配結果，洪
  登甚至於生前即同意將洪魯應有部分出售與第三人，而直接登
  記與洪傳成。由此可徵若洪登有將系爭1054土地分配與已使用
  占有該地被上訴人之真意，其自可直接分割登記該筆土地與被
  上訴人，而將分割後之系爭1055土地登記與其他子女共有，實
  無令被上訴人、乙○○、洪搶與非其子嗣之外人洪傳成一併登
  記共有系爭土地之必要。此應係洪登有意將財產生前分配與子
  嗣共有，僅為免除因使用位置不明滋生紛擾，而予以指定現系
  爭1054土地所在位置由被上訴人使用耳。況且，被上訴人並未
  曾提出財產或遺產分鬮書，更無從認定被上訴人已因分鬮書取
  得系爭1054土地所有權，亦無從因洪登其他子女就所占有使用
  之其他土地已單獨取得所有權而推論被上訴人已因洪登生前指
  定其占有使用系爭1054土地，而已單獨取得所有權。再者，甲
  ○○及其前手洪傳成均非洪登之子女，又依土地登記資料所示
  ，洪登與其子女間就系爭土地之財產或遺產分鬮有任何約定，
  顯係早於系爭土地登記公示之前，甲○○主張其不知情，亦不
  受該等約定之拘束等語，自屬可採。另因分管約定僅為法院分
  割共有物之審酌資料，非謂共有人間有分管約定，法院即受其
  拘束，不得為與之相異之分割，而系爭1054土地與系爭1055土
  地之市價有3 倍之價差，已如前述，若僅以兩造前分管約定將
  系爭1054土地全部分配與被上訴人及丙○○○，顯然有未審酌
  經濟效用及全體共有人之利益情事。又若為上開方案分割，而
  由被上訴人及丙○○○以市價補償乙○○及甲○○，則需20,5
  40,437元（9000元×4137.15 平方公尺×5340/9680 ＝20,540
  ,437元，元以下四捨五入），被上訴人乃表示無力支付，而建
  議將系爭1054土地中其及丙○○○應有部分全歸乙○○，由乙
  ○○補償被上訴人及丙○○○等語（見本院卷(一)第122 頁），
  是以，若採取將系爭1054土地全部分配與被上訴人及丙○○○
  ，再由被上訴人及丙○○○以市價補償乙○○及甲○○金額之
  方式分割，顯然超過被上訴人及丙○○○之經濟能力，而非適
  當。然若以乙○○於系爭1054土地之應有部分以市價換算分配
  系爭1055土地，則需5,564.63平方公尺（4137.15 平方公尺×
  4340/9680 ×3 ＝5,564.63平方公尺），乃逾系爭1055土地之
  總面積5326.35 平方公尺，此將致使甲○○無法就系爭土地分
  割取得任何土地，被上訴人及丙○○○就系爭1055土地亦無法
  分割取得土地，尚且有互相需找補價金情事，亦即為令被上訴
  人及丙○○○可分歸系爭1054土地，將致甲○○喪失可分割取
  得系爭土地之權利，更非適當。因此揆諸上開說明，被上訴人
  主張未將系爭1054土地分歸其與丙○○○各按其等應有部分比
  例保持共有，乃違背洪登指定分產、共有人分管各用之約定等
  語，即不可採。
5.被上訴人雖早自57年間起在分管之系爭1054土地興建豬舍販售
  豬隻營生，且系爭1054土地於63年10月9 日經變更地目為建地
  ，乃因於實施都市計畫法前按實地現有建築物依法申請地目變
  更為建所致一節，固有高雄縣路竹地政事務所98年7 月28日路
  地所二字第0980005406號函在卷可憑（見本院卷(一)第105 頁）
  。惟系爭1054土地核准地目變更並塗銷農業用地，實係因於63
  年間為施行「編定農業用地」及「實施都市計劃以外地區建築
  物管理辦法」，先由旗山地政事務所公告通知高等則1 至12則
  地目田之土地所有權人於期限內提出申請地目變更後，而由高
  雄縣地政科實地會勘高等則1 至12則地目田之土地，確係於「
  編定農業用地」及「實施都市計劃以外地區建築物管理辦法」
  公布前已變更使用，並參酌附近有關公共設施、工商發展及地
  價收益等因素，配合地目等則異動調整後予以核定等情，有高
  雄縣政府98年7 月13日府地籍字第0980163467號函附該府63年
  10月9 日府地籍字第81240 號函暨附件影印本在卷可稽（見本
  院卷(一)第68頁至第86頁），足認系爭1054土地變更地目為建，
  係因行政機關為實施新法，恐妨礙人民既有將農地非耕作使用
  之權利，始公告人民依限申請，再由行政機關參酌該等申請土
  地周遭之環境條件，認定該等已非供耕作使用土地確實適宜變
  更地目，始核定變更。此顯非僅因被上訴人在系爭1054土地興
  建豬舍未作耕作使用，及依限向行政機關申請，即當然可獲得
  變更地目。再者，系爭1054土地核准地目變更並塗銷農業用地
  編定後迄今，歷次變更核定其地價之參考因素及流程，乃係依
  照平均地權條例第46條及地價調查估計規則等相關查估作業法
  令規定，調查轄區土地地價動態資料，並劃分地價區段，估計
  該區段地價後，提經高雄縣地價及標準地價評議委員會評定；
  而影響區段地價之因素，依地價調查估計規則第9 條規定包括
  土地使用管制、交通運輸、自然條件、土地改良、公共建設、
  特殊設施、工商活動、房屋建築現況、土地利用現況、發展趨
  勢及其他影響因素等，有高雄縣政府99年1 月4 日府地價字第
  0990005452號函在卷可憑（見本院卷(一)第201 頁至第202 頁）
  。足徵系爭1054土地核准地目變更並塗銷農業用地編定後迄今
  ，歷次變更核定其地價，並非受其地目影響，亦非僅因被上訴
  人將系爭1054土地改良供豬舍使用、販賣豬隻之商業活動所致
  。易言之，系爭1054土地變更地目及地價上漲，絕非占有使用
  人一己之力可以促成，客觀周遭環境及經濟之變遷應屬主要因
  素。因此，被上訴人主張系爭1054土地地目變更及地價增值為
  被上訴人努力所致，應將系爭1054土地全歸其及丙○○○所有
  ，乙○○及甲○○無權分享，否則有失公平等語，顯非可採。
6.至被上訴人原設置於系爭1054土地如附圖2.所示E 工具室、F
  化糞池，及部分D 豬舍將因占有之土地歸乙○○所有，而需拆
  除一節，固有附圖1.2.可據，惟豬舍仍保留相當之面積，且其
  非不得於相連之系爭1055土地分得部分飼養豬隻，如此尚難認
  拆除附圖2.所示E 工具室、F 化糞池，及部分D 豬舍將影響被
  上訴人之生計。
(七)另上訴人甲○○主張：將系爭1054土地應有部分以市價1 ：3
  比例換算成系爭1055土地面積，而未以系爭土地公告現值1 ：
  3.76比例換算，將因土地增值稅以公告現值計算而影響其系爭
  1055土地之價值等語。惟查：
1.系爭1054土地市價為每平方公尺約9 千元；系爭1055土地市價
  為每平方公尺約3 千元，即系爭1054土地每平方公尺之市價既
  為系爭1055土地市價之3 倍一節，業如前述，而土地現值係行
  政機關作為土地移轉及設定典權時申報土地移轉現值之參考，
  並作為主管機審核土地現值及補償徵收土地地價之依據，有高
  雄縣政府99年1 月4 日府地價字第0990005452號函在卷可參（
  見本院卷(一)第201 頁），亦即行政機關公告土地現值主要作為
  課稅及徵收補償標準之參考所用。再者，土地公告現值通常低
  於市價，因而行政機關需徵收土地時，常以土地公告現值加成
  後予以補償土地所有人，乃眾所週知，足認行政機關公告之系
  爭1054、1055土地之現值非系爭土地之市價。此亦被上訴人主
  張以系爭1054土地之公告現值補償乙○○、甲○○，而為乙○
  ○、甲○○所拒之因。是以，甲○○欲以系爭1054土地應有部
  分換算可得之面積，依價值全部改分配在農地，即系爭1055土
  地，自應以系爭土地市價比例為之，而不應按公告現值比例。
2.經法院判決共有土地分割，共有人就分割後取得土地價值減少
  部分，應認屬無補償，依土地稅法第5 條第1 項第2 款規定應
  向取得土地價值增加之共有人就其增加價值部分課徵土地增值
  稅一節，有財政部89年8 月30日台財稅字第0890456243號函在
  卷可憑（見本院卷(一)第118 頁）。亦即共有人於法院判決分割
  後應否繳納土地增值稅，係以其取得之土地有無增加價值為憑
  。因甲○○於系爭1054土地並未因分割而取得土地，自無受課
  土地增值稅可能。而甲○○於系爭1055土地增加取得之土地應
  如何課徵土地增值稅，乃以系爭1055土地前次移轉之公告現值
  與此次法院判決分割確定時之公告現值予以比較，更與系爭10
  54土地無涉。是以甲○○主張未將系爭1054土地應有部分以公
  告現值1 ：3.76比例換算成系爭1055土地面積，將因土地增值
  稅以公告現值計算而影響其系爭1055土地之價值等語，顯無所
  據，而不可採。
七若未依被上訴人提出之分割方案分割，則上訴人應否補償重建
  豬舍之費用？若上訴人應補償重建豬舍之費用，則金額若干始
  為適當？
(一)按法院裁判分割共有物，除應斟酌各共有人之利害關係，及共
  有物之性質外，尚應斟酌共有物之價格，倘共有人中有不能按
  其應有部分受分配，或所受分配之不動產，其價格不相當時，
  法院非不得命以金錢補償之，最高法院57年台上字第2117號判
  例要旨及民法第824 條第3 項規定可資參照。亦即於分割共有
  物應定金錢補償，僅於共有人有不能按其應有部分受分配，或
  所受分配之不動產，其價格不相當時。至因裁判分割而需拆除
  地上物或重建地上物，則不在其內。次按共有土地共有物之分
  割，經分割形成判決確定者，即生共有關係終止及各自取得分
  得部分所有權之效力。共有人對於他共有人分得之部分，既喪
  失共有權利，則其占有即難謂有何法律上之原因，最高法院51
  年台上字第2641號判例要旨亦可參佐。又因共有人自共有物分
  割之效力發生時起，取得分得部分之所有權；各共有人對於他
  共有人因分割而得之物，按其應有部分，負與出賣人同一之擔
  保責任，民法第824 條之1 第1 項、第825 條定有明文。故共
  有土地經裁判分割後，各共有人就其分割所得部分，自有單獨
  之所有權；如其中一共有人之建築物所占有之土地，分歸他共
  有人取得，他共有人即不能完全使用其分得之土地，依民法第
  354 條規定，該共有人應負不減少該地通常效用之擔保責任，
  應拆除房屋，且他共有人本於其所有權，自亦得請求除去該建
  築物（參見最高法院87年度台上字第2894號裁判要旨），據此
  ，共有人就其建築物占用他共有人經裁判分割所得之土地，並
  負有拆除之義務，他共有人請求拆除所有土地上建築物亦屬正
  當權利之行使，自無補償重建該越界建築物之義務。
(二)經查：被上訴人早自57年間起在分管土地興建豬舍，且因系爭
  土地合併分割後，被上訴人現占用系爭1054土地如附圖2.所示
  E 工具室、F 化糞池，及部分D 豬舍等所占有之土地乃歸乙○
  ○所有而需拆除一節，固如前所述，惟此需拆除被上訴人所有
  之地上物，係兩造依民法第824 條之1 第1 項、第825 條規定
  所致之權利義務，則揆諸上揭說明，因本件裁判分割系爭土地
  結果，若乙○○請求拆除被上訴人如附圖2.所示E 工具室、F
  化糞池，及部分D 豬舍，乃屬正當權利之行使，自無補償重建
  該越界地上物之義務。是以，被上訴人主張未依被上訴人提出
  之分割方案分割，上訴人應補償重建豬舍之費用等語，於法不
  合，自無足採。
(三)因上訴人無補償被上訴人重建豬舍之費用，故本院自無需審酌
  其所需金額，併此敘明。
八綜上所述，本院審酌系爭土地之現有使用狀況、位置、兩造共
  有人之分割利益及分割後之使用等情，認本件系爭土地應以附
  圖1.所示之分割方法，即將編號1054-A001 部分面積2068.57
  平方公尺及編號1055-A002 部分面積1746.97 平方公尺土地分
  歸被上訴人及丙○○○各按其等應有部分比例保持共有；編號
  1054部分面積2068.58 平方公尺及編號1055-A001 部分面積17
  46.97 平方公尺土地分歸乙○○取得；編號1055部分面積1832
  .41 平方公尺土地分歸上訴人甲○○取得。原審依附件一方案
  分割，致乙○○、甲○○未能分得系爭1054土地，又未有補償
  ，顯失公平，是以，上訴意旨指摘原判決不當，求予廢棄改判
  ，為有理由，爰由本院將原判決廢棄，改判如主文第二項所示
  。
九據上論結，本件上訴為有理由，依民事訴訟法第450 條、第38
  5 條第1 項前段、第78條、第80條之1 ，判決如主文。
中    華    民    國    99    年    7     月    28    日
                            民事第四庭
                                審判長法官  蔡文貴
                                法      官  黃科瑜
                                法      官  謝靜雯
以上正本證明與原本無異。
如對本判決上訴，須於判決送達後20日內向本院提出上訴狀，其
未表明上訴理由者，應於上訴後20日內向本院提出上訴理由書（
均須按他造當事人之人數附繕本）。上訴時應提出委任律師或具
有律師資格之人之委任狀，並依附註條文規定辦理。如委任律師
提起上訴者，應一併繳納上訴審裁判費。
中    華    民    國    99    年    7     月    28    日
                                書  記  官  楊茱宜
附註：
民事訴訟法第466 條之1 ：
對於第二審判決上訴，上訴人應委任律師為訴訟代理人，但上訴
人或其法定代理人具有律師資格者，不在此限。
上訴人之配偶、三親等內之血親、二親等內之姻親，或上訴人為
法人、中央或地方機關時，其所屬專任人員具有律師資格並經法
院認適當者，亦得為第三審訴訟代理人。
第1 項但書及第2 項情形，應於提起上訴或委任時釋明之。

司法院資訊處製作；財團法人民間司法改革基金會備份。
